最高法院民事判決　　　　　　　　　 111年度台上字第1269號
上　訴　人　林朝陽

訴訟代理人　余敏長律師
被 上訴 人　林炳燁
　　　　　　林展立
共　　　同
訴訟代理人　楊淑琍律師
上列當事人間請求塗銷登記事件，上訴人對於中華民國110年12
月22日臺灣高等法院臺中分院第二審判決（110年度重上字第64
號），提起上訴，本院判決如下：
    主  文
原判決廢棄，發回臺灣高等法院臺中分院。
    理  由
本件上訴人於原審提起變更之訴主張：訴外人即伊父林裕慶於民
國106年4月5日17時15分因病急診入院，同年7月23日死亡，於其
急診入院前，訴外人即伊胞兄林朝文、弟媳李秀英共謀竊取林裕
慶所有原坐落臺中市○○區○○段第1026-3、1026-5、1027-2地
號土地之所有權狀，並於林裕慶急診入院當日16時39分至臺中市
清水區戶政事務所（下稱清水戶政所）擅自變更林裕慶之印鑑及
請領印鑑證明，復未經林裕慶同意，先將上開土地合併分割為同
段第1026-3、1026-6、1026-7地號土地（下各以地號稱之），再
於106年6月14日以贈與為原因，將第1026-3、1026-6地號土地依
序移轉登記予被上訴人即林朝文之子林炳燁、李秀英之子林展立
（下合稱系爭移轉登記），該移轉登記自屬無效等情，依民法第
767條第1 項、第113條規定，求為命林炳燁、林展立依序塗銷第
1026-3、1026-6地號土地於106年6月14日以贈與為原因之所有權
移轉登記之判決。
被上訴人則以：第1026-3、1026-6地號土地係林裕慶依序贈與林
炳燁、林展立，並委託訴外人陳正忠代書辦理移轉登記，林裕慶
之印鑑證明亦其本人申請，系爭移轉登記並非無效等語，資為抗
辯。
原審為上訴人變更之訴敗訴之判決，係以：林裕慶於106年7月23
日死亡，上訴人、林朝文、林李却、林彩爤、林展立及林易萱為
其繼承人，林朝文為林炳燁之父，李秀英為林展立之母。林裕慶
所有原坐落臺中市○○區○○段第1026-3、1026-5、1027-2地號
土地於106年5月5 日申請合併為同段第1026-3地號土地，再分割
成同段第1026-3、1026-6、1026-7地號土地，第1026-3、1026-6
地號土地於106年6月14日以贈與為原因，依序移轉登記予林炳燁
、林展立，為兩造所不爭執。次查上訴人並未舉證證明林朝文、
李秀英有竊取原土地所有權狀之行為。且依卷附印鑑證明申請書
及印鑑證明所示，辦理系爭移轉登記所需之印鑑證明乃林裕慶本
人於106年4月5 日親自前往清水戶政所申辦；印鑑證明申請書上
「林裕慶」之簽名，經勘驗亦與林裕慶在其他不動產買賣契約書
、支票領款背書等文件之簽名極為相似；童綜合醫院急診病歷明
確記載林裕慶於106年4月5 日17時15分前往急診時，意識清楚警
覺，可自行向醫生主訴病情；證人陳正忠並於臺灣臺中地方檢察
署刑案偵查時證稱：林裕慶表示要以贈與名義辦理土地過戶，並
同意親自申請印鑑證明等語。足認林裕慶係在意識清楚下申請印
鑑證明並同意將第1026-3、1026-6地號土地以贈與為原因依序移
轉登記予林炳燁、林展立，系爭移轉登記並非無效，亦無須再依
上訴人聲請調查其他證據。故上訴人依民法第767條第1項及第11
3條規定，請求林炳燁、林展立依序塗銷第1026-3、1026-6 地號
土地於106年6月14日以贈與為原因之所有權移轉登記，為無理由
，不應准許等詞，為其判斷之基礎。
按贈與係契約之一種，須當事人互相表示意思一致，始能成立。
原審係認第1026-3、1026-6地號土地係由林裕慶依序贈與林炳燁
、林展立。乃未查明林裕慶與林炳燁、林展立究於何時、何地，
以如何之方式為要約、承諾而達成贈與之意思表示合致，遽謂渠
等間就上開土地分別成立贈與契約，爰為上訴人敗訴之判決，已
有可議。次查當事人聲明之證據，除認為不必要者外，法院應為
調查，民事訴訟法第286 條規定甚明。當事人聲明之證據，倘與
待證事實非無關聯，或足以影響法院之心證，即不得預斷其結果
，認無必要而不予調查。上訴人於事實審一再主張：林裕慶於10
6年4月5 日急診入院至其身故前，無法清楚表達意願，不可能同
意申請印鑑證明及於申請書親自簽名，亦不可能同意贈與第1026
-3、1026-6地號土地予被上訴人等語，並聲請訊問清水戶政所承
辦印鑑證明之人員及將申請書送請法務部調查局鑑定筆跡、函詢
童綜合醫院及由上訴人本人與其胞姐林彩爤到庭說明林裕慶之意
識狀態（見原審卷第56頁以下、第133頁以下、第231頁以下），
攸關系爭移轉登記是否有效，難謂無調查之必要。原審擯棄不予
調查，逕為上訴人不利之判決，並嫌速斷。上訴論旨，指摘原判
決違背法令，求予廢棄，非無理由。
據上論結，本件上訴為有理由。依民事訴訟法第477條第1項、第
478條第2項，判決如主文。
中    華    民    國   111    年    5     月    26    日
                      最高法院民事第一庭
                          審判長法官  陳  國  禎  
                                法官  鄭  純  惠  
                                法官  王  本  源  
                                法官  高  榮  宏  
                                法官  李  瑜  娟  
本件正本證明與原本無異
                                      書  記  官
中    華    民    國   111    年    5     月    31    日